【裁判字號】    98,上,21
【裁判日期】    980828
【裁判案由】    確認保證債務不存在
【裁判全文】
臺灣高等法院民事判決                    98年度上字第21號
上  訴  人  甲○○
訴訟代理人  廖年盛律師
被 上訴 人  國泰世華商業銀行股份有限公司
法定代理人  乙○○
訴訟代理人  丁○○
            丙○○
上列當事人間請求確認保證債務不存在事件，上訴人對於中華民
國97年11月28日臺灣臺北地方法院96年度訴字第8840號第一審判
決提起上訴，經本院於98年 8月11日言詞辯論終結，判決如下：
    主      文
原判決關於駁回上訴人後開第二項之訴部分，及訴訟費用之裁判
均廢棄。
確認上訴人就戊○○與被上訴人間於民國九十三年十二月十六日
借款新台幣肆萬元之連帶保證債務關係不存在。
其餘上訴駁回。
第一、二審訴訟費用由被上訴人負擔百分之三，餘由上訴人負擔
。
    事實及理由
一、本件上訴人聲明求為判決：(一)原判決廢棄。(二)確認上訴人就
    戊○○與被上訴人間於民國（下同）93年12月 8日借款新台
    幣（下同）149萬元、及於93年12月16日借款4萬元之連帶保
    證債務關係不存在。
    被上訴人聲明求為判決：上訴駁回。
二、上訴人起訴主張：訴外人戊○○為伊之胞弟（從母姓），因
    開設租車公司需款周轉，於93年12月8日向被上訴人借款149
    萬元，又於同年月16日向被上訴人借款 4萬元，詎戊○○未
    經伊同意，偽造伊之簽名、並盜用伊之印章於貸款契約書之
    連帶保證人欄內，用以表示伊對上開債務負連帶保證責任之
    意旨。伊日前向其他銀行辦理貸款時，獲知因伊對被上訴人
    積欠保證債務，致他銀行無法核貸，經調閱貸款契約書後，
    始悉上情，經要求被上訴人塗銷該保證債務，未獲置理，影
    響伊之權益至鉅等情，爰求為確認伊就戊○○與被上訴人間
    於93年12月8日借款149萬元、及於93年12月16日借款 4萬元
    之連帶保證債務關係不存在之判決。
    被上訴人則以：訴外人戊○○先於93年12月8日向伊借款149
    萬元，嗣又於同年月16日再向伊借款 4萬元，均由上訴人擔
    任連帶保證人，經伊公司之承辦人員己○○於93年12月25日
    在桃園與上訴人及戊○○完成對保手續，詎戊○○未按期清
    償，依約視為全部到期，上訴人為上開債務之連帶保證人，
    自應就該債務負連帶清償責任等語，資為抗辯。
三、按確認法律關係之訴，非原告有即受確認判決之法律上利益
    者，不得提起之，民事訴訟法第247條第1項前段定有明文；
    所謂即受確認判決之法律上利益，係指法律關係之存否不明
    確，原告主觀上認其在法律上之地位有不安之狀態存在，且
    此種不安之狀態，能以確認判決將之除去者而言（最高法院
    52年台上字第1240號判例參照）。本件上訴人主張訴外人戊
    ○○於93年12月8日向被上訴人借款149萬元、及於93年12月
    16日向被上訴人借款 4萬元，其貸款契約書連帶保證人欄內
    「甲○○」之簽名及印章，均非真正，是伊就上開借款並無
    連帶保證債務存在等情，既為被上訴人所否認，是上開法律
    關係之存否即屬不明確，致上訴人在法律上之地位處於不安
    狀態，而該不安之狀態得以確認判決將之除去，是上訴人提
    起本件確認之訴，自有即受確認判決之法律上利益，合先敘
    明。
四、次按當事人主張有利於己之事實者，就其事實有舉證之責任
    ，民事訴訟法第 277條前段定有明文；又契約書內當事人之
    印章如係真正，而該當事人否認係其本人所蓋或其有授權他
    人代蓋時，應由其負舉證責任 (最高法院88年度台上字第20
    87號判決參照）。本件上訴人主張伊並未擔任訴外人戊○○
    向被上訴人借貸149萬元、4萬元之系爭借款債務之連帶保證
    人等情，惟為被上訴人所否認，並提出金額各為149萬元、4
    萬元之貸款契約書及本票為證（見本院卷19至33頁）。
    上訴人則否認於上開貸款契約書及本票上簽名蓋章，並抗辯
    ：不清楚貸款契約書及本票上之印章是否為伊所有，亦有可
    能係他人持伊所有之印章盜蓋等語（見本院卷43頁背面、55
    頁背面）。經查：
    (一)系爭借款之對保過程，業經證人即被上訴人所屬承辦對保
      人員己○○在原審到場證述：「…系爭債務是在桃園對保
      」、「簽名及印章一定要本人簽及蓋印，不能別人代行…
      」（見原審卷80、82頁）。足見系爭借貸契約書及本票必
      應由到場之本人親自簽名及蓋印。
    (二)雖經原審調取上訴人自認真正之台灣中小企業銀行支票存
      款開戶申請暨約定書、台灣新光商業銀行（下稱新光銀行
      ）存款業務往來申請書（見原審卷38頁），並請上訴人提
      出方形印章實物（見原審卷 129頁），囑託法務部調查局
      鑑定系爭借貸契約書上「甲○○」之印文是否真正，據復
      ：「壹、送鑑資料：…(一)93.12.8 及93.12.16國泰世華商
      業銀行貸款契約書原本各 1本（按：即系爭借貸契約書）
      ；前者第11頁連帶保證人甲○○簽名右方及後者第10頁授
      權人（丙方）甲○○簽名右方所蓋『甲○○』印章依序分
      別編為甲1、甲2類印文。(二)甲○○台灣中小企業銀行支票
      存款開戶申請暨約定書原本 1份、新光銀行存款業務往來
      申請書原本 1份；其上『甲○○』方形印文均編為乙類印
      文。(三)甲○○方形…印章實物…所蓋印文…編為丙 1類印
      文。…、鑑定結果： 甲1、甲2類印文均與乙、丙1類印
      文相同…」，有該局97年10月7日調科貳字第09700406960
      號鑑定書可稽（見原審卷 132頁）。惟經本院再次調取上
      訴人自認真正之新光銀行桃園分行約定條款確認書等文件
      ，連同上訴人當庭簽名 1紙（見本院卷55頁背面、58頁及
      外放證物袋內），再次囑託法務部調查局鑑定系爭借款契
      約書及本票上「甲○○」之簽名是否真正，據復：「壹、
      送鑑資料：…三送鑑資料及分類：(一)93年12月 8日國泰世
      華商業銀行代款契約書原本1本、【e世代】專案貸款增補
      條款原本1份、本票暨授權書原本1紙（按：即系爭 149萬
      元借貸契約書部分）；其上『甲○○』簽名筆跡均編為甲
      1 類筆跡。(二)93年12月16日國泰世華商業銀行貸款契約書
      原本1本、【e世代】專案貸款增補條款原本1份、 連帶保
      證書原本1紙、本票暨授權書原本1紙（按：即系爭 4萬元
      借貸契約書部分）；其上『甲○○』簽名筆跡均編為甲 2
      類筆跡。(三)甲○○當庭筆跡原本 1紙、新光銀行桃園分行
      約定條款確認書（個人戶）及存款業務往來申請書原本各
      1份、八德分行存款業務往來申請書原本1份、台北富邦銀
      行印鑑卡原本1紙、玉山銀行印鑑卡原本1紙、存款戶約定
      書原本1份、台灣中小企業銀行印鑑卡原本1紙、上海商業
      儲蓄銀行新台幣存款開戶及各項服務申請書原本 1紙、印
      鑑卡原本1紙、新竹國際商業銀行印鑑卡原本1紙、存款相
      關業務申請書原本 1份、郵政存簿儲金立帳申請書及儲金
      儲戶更換印鑑申請書原本各 1紙；其上甲○○親簽之筆跡
      均編為乙類筆跡。…、鑑定結果：一甲 1類筆跡與乙類
      筆跡筆劃特徵相同。二甲 2類筆跡與乙類筆跡筆劃特徵不
      同。」，有該局98年7月1日調科貳字第 09800359430號鑑
      定書足按（見本院卷70、71頁）。準此，系爭 149萬元借
      貸契約書部分，確係由上訴人本人親自簽名，其上之上訴
      人印文亦屬真正無訛；惟系爭 4萬元借貸契約書部分，其
      上之上訴人印文雖屬真正，惟並非上訴人本人所親自簽名
      ，參諸前揭證人所為之上開證詞，已足證明上訴人並不在
      場，而係由到場之他人偽造上訴人之簽名並盜用上訴人之
      印章。 從而， 上訴人就訴外人戊○○與被上訴人間系爭
      149 萬元借貸契約之連帶保證債務關係自屬存在；惟就彼
      等間系爭 4萬元借貸契約之連帶保證債務關係，即屬不存
      在。
五、綜上所述，上訴人請求確認其就訴外人戊○○與被上訴人間
    於93年12月16日借款 4萬元之連帶保證債務關係不存在部分
    ，自屬應予准許；至逾上開範圍之請求，即屬不應准許。從
    而原審就上開應予准許部分，所為上訴人敗訴之判決，尚有
    未洽，上訴論旨指摘原判決此部分不當，求予廢棄改判，為
    有理由，爰由本院予以廢棄改判如主文第 2項所示；就上開
    不應准許部分，所為上訴人敗訴之判決，並無不合，上訴論
    旨指摘原判決此部分不當，求予廢棄改判，為無理由，應予
    駁回。
六、至兩造其餘之攻擊或防禦方法及未經援用之證據，經本院斟
    酌後，認為均不足以影響本判決之結果，自無逐一詳予論駁
    之必要，併此敘明。
七、據上論結，本件上訴為一部有理由，一部無理由，依民事訴
    訟法第450條、第449條第1項、第79條，判決如主文。
中    華    民    國    98    年    8     月    28    日
                    民事第六庭
                        審判長法  官 林鄉誠
                              法  官 許紋華
                              法  官 梁玉芬
正本係照原本作成。
不得上訴。
中    華    民    國    98    年    9     月    1     日
                              書記官 常淑慧


司法院資訊處製作；財團法人民間司法改革基金會備份。
